【裁判字號】    98,上易,116
【裁判日期】    981020
【裁判案由】    清償債務
【裁判全文】
臺灣高等法院臺南分院民事判決         98年度上易字第116號
上  訴  人  乙○○
訴訟代理人  蔡碧仲    律師
複代理  人  陳振榮    律師
被上訴  人  聯祥營造股份有限公司
法定代理人  甲○○
訴訟代理人  劉興文    律師
複代理人    吳宏輝    律師
上列當事人間請求清償債務事件，上訴人對於中華民國九十八年
四月二十一日臺灣嘉義地方法院第一審判決（九十八年度訴字第
七四號），提起上訴，本院於九十八年十月六日言詞辯論終結，
判決如下：
    主  文
上訴駁回。
第二審訴訟費用由上訴人負擔。
    事實及理由
一、本件被上訴人主張：上訴人於民國九十四年十二月九日與伊
    簽立「乙○○農舍新建工程」工程承攬合約，約定工程總價
    新臺幣（下同）二百六十五萬元，工期一百八十日。嗣上訴
    人又追加土牆、大理石、圍牆及防盜窗等工程，追加工程款
    九十八萬一千五百元，伊依上訴人指示完工後陸續向上訴人
    請款，惟至今僅清償三百萬元，尚積欠六十三萬一千五百元
    ，經伊具函催告履行債務，上訴人猶置若罔聞。因依承攬契
    約之法律關係，請求上訴人給付伊六十三萬一千五百元及自
    支付命令聲請狀繕本送達翌日即九十七年十二月二十六日起
    至清償日止，按年息百分之五計算之利息。原審為伊勝訴判
    決，於法並無不合。上訴人就其中被上訴人爭執尚未給付之
    承攬報酬六十萬元本息部分提起上訴，為無理由（原判決判
    命上訴人應給付被上訴人六十三萬一千五百元，及自支付命
    令聲請狀繕本送達翌日即九十七年十二月二十六日起至清償
    日止，按年息百分之五計算利息，而上訴人僅就其中六十萬
    元本息部分提起上訴，則本審審酌範圍為上訴人聲明不服部
    分）。答辯聲明：求為判決：
    1.上訴駁回。
    2.第二審訴訟費用由上訴人負擔。
二、上訴人則以：兩造間確訂有上開工程承攬合約，工程總價三
    百六十三萬一千五百元，伊已分別於九十五及九十六年間陸
    續清償被上訴人三百六十萬元，被上訴人稱伊尚有六十三萬
    一千五百元未給付，實乃因被上訴人未將九十五年一月二十
    六日所簽之請款單（下稱系爭請款單）收據上記載「合計」
    項右側六十萬元計入所致；詳言之，該六十萬元之數字即係
    被上訴人於伊最後交付六十萬元後所填載，且被上訴人主張
    就系爭請款單金額欄所載之計算方法，即「八十五萬」為「
    二十五萬」與「六十萬」之合計亦與事實不符，實應係「二
    十萬」、「四十萬」、「二十五萬」之合計，足佐被上訴人
    欲虛捏伊仍積欠上述價款之片面說詞。被上訴人前來收取圍
    牆之款項時，皆諉稱忘記帶請款單，伊才同意被上訴人補開
    簽收六十萬元字樣於系爭請款單上。是伊已清償前揭六十萬
    元。又本件既緣於被上訴人未有完整的會計收帳制度所衍生
    之糾葛，被上訴人之法定代理人或有權代理公司收取款項之
    人，已在收取款項後因未詳列明細提供收據，被上訴人基於
    便宜行事所生之不明處，依舉證責任分配之法則，應由被上
    訴人負舉證之責，原審疏未究明，為伊敗訴判決，顯欠妥適
    。爰提起上訴，並聲明求為判決：
    1.原判決關於命伊給付被上訴人之金額超過三萬一千五百元
      本息部分廢棄。
    2.上開廢棄部分，被上訴人於第一審之訴駁回。
    3.第一、二審訴訟費用，由被上訴人負擔。
三、本院判斷：被上訴人主張上訴人於九十四年十二月九日與其
    簽立「乙○○農舍新建工程」工程承攬合約，約定工程總價
    二百六十五萬元，嗣又追加土牆、大理石、圍牆及防盜窗等
    工程，追加工程款九十八萬一千五百元，二者價款合計三百
    六十三萬一千五百元，上述工程業已完工，上訴人亦曾陸續
    清償三百萬元等事實，業據提出上開工程承攬合約書為證（
    見臺灣嘉義地方法院九十七年度司促字第一七三六五號卷第
    七至十五頁），復為兩造所是認（見原審卷第四九頁），被
    上訴人此部分主張，堪信為實在。被上訴人復主張上訴人積
    欠其餘工程款，迄未給付，提出存證信函及回執各一份為證
    ，上訴人於本院審理時，關於上訴人主張本件未付工程款中
    之三萬一千五百元，被上訴人有免除債務之意思，上訴人不
    再爭執，僅就其餘六十萬元部分爭執（見本院卷(一)第二七、
    四六頁），復於九十八年八月十三日減縮上訴聲明為原判決
    命上訴人給付六十萬元之部分廢棄（見本院卷(一)第四六頁）
    ，則本件之爭點厥為：其中六十萬元工程款部分，上訴人是
    否已為清償？茲論述如下：
(一)按當事人主張有利於己之事實者，就其事實有舉證之責任，
    民事訴訟法第二百七十七條定有明文。另主張常態事實者，
    就其事實無庸舉證，主張變態事者，應就變態事實負舉證義
    務，此為舉證責任分擔原則。再者，被上訴人對於自己主張
    之事實（即起訴事實）已盡證明之責後，上訴人對其主張於
    抗辯之事實，並無確實證明方法或僅以空言爭執者，當然認
    定其抗辯事實之非真正，而應為上訴人不利益之裁判；另主
    張法律關係存在之當事人，僅須就該法律關係發生所須具備
    之特別要件，負舉證之責任，至於他造主張有利於己之事實
    ，應由他造舉證證明。換言之，被上訴人就其所主張發生原
    因之事實，固有舉證之責任，若上訴人自認此項事實而主張
    該債權已因清償、抵銷或其他原因而消滅，則此清償、抵銷
    或其他原因之事實，應由上訴人負舉證之責任（最高法院十
    八年上字第一六七九、二八五五號及同院二十八年上字第一
    九二○號判例意旨參照）。本件兩造均承認有上開工程承攬
    合約之法律關係存在，而上訴人抗辯其中就被上訴人爭執尚
    未給付之承攬報酬六十萬元部分已清償，則依上述說明，自
    應由上訴人就清償之事實，負舉證責任。
(二)上訴人就其上述抗辯，雖據提出系爭請款單一紙為證，且聲
    請訊問證人丙○○。惟查：
  1.上訴人所提出系爭請款單（證物一即九十五年一月二十六日
    請款單，見原審卷第二十頁）金額欄下雖有「＋600,000 」
    之記載，然並無被上訴人在緊接處為署押及簽收日期之記載
    ，被上訴人又堅詞否認為其所寫，則是否為被上訴人所為，
    已難確認，且據證人簡嘉良證稱：我每次向被告拿錢，我都
    有給收據等語（見原審卷第四六頁）；再佐以上訴人所提出
    之其他部分請款單據，其上除記載金額外，復均有被上訴人
    法定代理人本人或其所委託之人簡嘉良之簽名及日期（見原
    審卷第二○至二三頁），顯見兩造間之請款慣例均會記載工
    程款金額、日期並由被上訴人法定代理人本人或委由有受領
    款項之人簽名之請款單（即收據）為據，對此上訴人亦不爭
    執。果若上訴人確已清償上述六十萬元，何以未於當時或事
    後請被上訴人開立收據，或於「＋600,000」之記載旁簽名
    及押寫日期，凡此，實有悖兩造上述之請款慣例，自難僅以
    系爭請款單金額欄下有「＋600,000」之記載，即遽認上訴
    人確已清償被上訴人所主張之六十萬元。至被上訴人法定代
    理人於原審雖陳稱：（證物一請款單上有＋六十萬元的記載
    ，係何人所為？）這個上面都是我寫的，但「＋」不是我寫
    的，是證人簡嘉良所寫的，其它的部分是我寫的，證物一的
    請款總金額是八十五萬元。但非如被告所述這個「＋60」的
    部分等語（見原審卷四四頁），但仍堅詞否認有收受該六十
    萬元之工程款，是被上訴人法定代理人上揭所述，亦不足為
    上訴人有利之認定。
  2.證人丙○○於原審僅證述：伊知兩造間施作圍牆之工程，並
    曾至現場觀看，被告因資金不足向伊借款六十萬元施作上述
    圍牆，約在九十六年十二月間，被告有拿三十萬元給原告之
    兄即簡嘉良，是要給作圍牆的錢，並叫簡嘉良開立收據，但
    簡嘉良說並未帶來；伊確實有看到被告拿三十萬元給簡嘉良
    當時圍牆快施作好了，快過年十二月的時候；但係何年伊記
    不清楚了」等語（見原審卷第四五至四七頁），證人丙○○
    對上訴人究係何時將上述三十萬元交付與被上訴人法定代理
    人之兄簡嘉良並無法確認，再參諸上訴人所提之請款單四紙
    （見原審卷第二十至二三頁），其中上訴人付款金額為三十
    萬元者，即有九十六年二月十四日、九十六年五月三十一日
    二筆，是縱證人丙○○上開證述為真，則其所親見上訴人交
    付之三十萬元，亦顯有可能為其中一筆，此據證人簡嘉良於
    原審證述：證人丙○○剛才所說的那一次應該是九十六年二
    月十四日這一次，這次我有給收據即原審卷第二二頁這一張
    等語在卷（見原審卷第四六頁）；又上訴人向證人丙○○借
    款六十萬元，與上訴人是否清償被上訴人六十萬元係屬二事
    ，且丙○○證述上訴人交付之金額為三十萬元，亦與上訴人
    抗辯其清償六十萬元之金額並不相符。證人丙○○上開證述
    ，尚不足據以認定上訴人確有清償被上訴人六十萬元之事實
    。
四、綜上所述，上訴人所舉之前開事證，均無法證明確已清償六
    十萬元之事實，所為抗辯，即難採信。從而，被上訴人依承
    攬契約之法律關係請求上訴人給付六十萬元（本院審理範圍
    ），及自支付命令聲請狀繕本送達翌日即九十七年十二月二
    十六日起至清償日止，按年息百分之五計算之利息為有理由
    ，應予准許。是則原審就此部分為被上訴人勝訴之判決，於
    法並無不合。上訴意旨指摘原判決不當，求予廢棄改判，為
    無理由，應予駁回。本件事證已臻明確，兩造其餘主張及攻
    擊或防禦方法並證據資料，經斟酌後認均不影響本院所為前
    開論，自無逐一審論之必要，附此敘明。
五、據上論結，本件上訴為無理由，依民事訴訟法第四百四十九
    條第一項、第七十八條，判決如主文。
中    華    民    國    98    年    10    月    20    日
                  民事第一庭    審判長法  官    丁振昌
                                      法  官    李素靖
                                      法  官    高明發
上為正本係照原本作成。
不得上訴。
中    華    民    國    98    年    10    月    23    日
                                      書記官    王全龍


司法院資訊處製作；財團法人民間司法改革基金會備份。
